---
title: "ANOVA de duas vias no R"
author: "Fernanda Fiel Peres"
date: "`r format(Sys.time(), '%d %B, %Y')`"
output:
    html_document:
       highlight: textmate
       theme: flatly
       number_sections: yes
       toc: yes
       toc_float:
         collapsed: yes
         smooth_scroll: no
---

  
# Contextualização
  
O banco de dados analisado traz os resultados de um experimento realizado com homens e mulheres que consumiram ou não álcool (divididos em três grupos: não consumiu álcool, consumiu duas canecas, consumiu três canecas). Após esse consumo, foi avaliada a memória e a latência para a realização de uma tarefa cognitiva. Desejamos **avaliar se o consumo de álcool afetou a memória e se esse efeito depende do gênero**. Para isso, será realizada uma ANOVA de duas vias, com "Gênero" e "Consumo de Álcool" como variáveis independentes.
  
  
# Carregamento dos pacotes
  
```{r Pacotes, message=FALSE, warning=FALSE}
library(dplyr)                                
library(car)                                
library(rstatix)                                
library(emmeans)
library(ggplot2)
library(knitr)
library(kableExtra)
library(htmltools)
```
  
  
# Leitura e visualização do banco de dados
  
```{r Leitura e tipos de variáveis}
dados <- read.csv2('Banco de Dados 6.csv')
glimpse(dados)
```
  

```{r Visualização banco}
kable(head(dados, 10), col.names = c("Gênero", "Álcool", "Memória", "Latência")) %>%
  kable_styling(full_width = F, bootstrap_options = c("striped", "hover", "condensed", "responsive"))
```
  
  
<br>
O banco contém `r nrow(dados)` sujeitos experimentais, sendo `r nrow(dados[which(dados$Genero=="Feminino"),])` do gênero feminino.
  
  
  
## Ordenando a variável "Álcool"
Colocar as categorias em uma ordem lógica (nenhum consumo, duas canecas e quatro canecas) vai facilitar a visualização dos dados no gráfico.
```{r Ordenando álcool}
dados$Alcool <- factor(dados$Alcool,
                       levels = c("Nenhum",
                                  "2 Canecas",
                                  "4 Canecas"))
```
  
  
# Verificação dos pressupostos do modelo
  
## Normalidade
A variável dependente ("Memória") deve apresentar distribuição aproximadamente normal dentro de cada grupo. Os grupos aqui serão formados pela combinação das duas variáveis independentes ("Gênero" e "Álcool"). A normalidade será avaliada pelo teste de Shapiro-Wilk.
  
```{r Shapiro por grupo}
dados %>% group_by(Genero, Alcool) %>% 
  shapiro_test(Memoria)
```
Todos os grupos apresentam distribuição normal (valores de p superiores a 0,05).
  
  
## Ausência de *outliers*
Outro pressuposto da ANOVA é a ausência de *outliers* em todos os grupos. Isso pode ser verificado através de um gráfico do tipo boxplot.
  
```{r Boxplot}
boxplot(dados$Memoria ~ dados$Genero:dados$Alcool, ylab = "Memória", xlab = "Grupo",
        names = c("F N", "M N", "F 2C", "M 2C", "F 4C", "M 4C"))
```
  
Os gráficos mostram que não há *outliers* nos grupos analisados.
  
  
## Homogeneidade de variâncias
Outro pressuposto da ANOVA é que os grupos apresentem variâncias homogêneas. Esse pressuposto será analisado aqui pelo teste de Levene.

```{r Levene}
leveneTest(Memoria ~ Genero*Alcool, dados, center = mean)
```
  
Os resultados indicam que as variâncias são homogêneas, uma vez que o teste de Levene apresentou p superior a 0,05.
  
  
# Realização do teste de ANOVA de duas vias
  
## Trocando o tipo de contraste
Para essa análise, será utilizado o contraste "soma".

```{r contraste}
options(contrasts = c("contr.sum", "contr.poly"))
```
  
  
## Criação do modelo de ANOVA
Será criado um modelo de ANOVA usando a função `aov`. O modelo escolhido é um modelo fatorial completo, que inclui os efeitos principais das variáveis independentes "Gênero" e "Álcool" bem como a interação entre elas.
  
```{r Modelo ANOVA}
mod.ANOVA <- aov(Memoria ~ Genero*Alcool, dados)
```

## Análise dos resultados do modelo
Para avaliar a significância das variáveis independentes e da sua interação, será utilizada a soma de quadrados do tipo III. Mais informações sobre os tipos de soma dos quadrados podem ser encontradas no livro "Discovering Statistics Using R" [^1].

[^1]: Field, A. P., Miles, J., & Field, Z. (2012). Discovering statistics using R.
  
```{r}
Anova(mod.ANOVA, type = 'III')
```
  
O resultado nos indica que há efeito do "Álcool" [F(2,42) = 20,07; p < 0,001] e da interação entre "Gênero" e "Álcool" [F(2,42) = 11,91; p < 0,001] sobre a memória. Dado que existe interação, os efeitos principais não devem ser interpretados. Para investigar melhor essa interação, será feito um gráfico de linhas.

## Análise da interação entre "Gênero" e "Álcool" sobre a "Memória"
  
```{r Gráfico de linhas}
ggplot(dados, aes(x = Alcool, y = Memoria, group = Genero, color = Genero)) +
  geom_line(stat = "summary", fun.data = "mean_se", size = 0.6) +
  geom_point(stat = "summary", fun.y = "mean") +
  geom_errorbar(stat = "summary", fun.data = "mean_se", width = 0.2) +
  ylab("Escore de memória") +
  xlab("Consumo de álcool") +
  labs(color = "Gênero")
```
  
Pelo gráfico, parece que o consumo de álcool não afetou a memória entre as mulheres. Para os homens, o padrão indica que não houve diferença entre não consumir álcool e consumir duas canecas, mas que o consumo de quatro canecas reduziu o escore de memória.  
Para verificar se essas diferenças são estatisticamente significativas, faremos comparações entre pares.  
  
  
## Comparações entre pares
  
```{r EMMeans Genero}
dados %>% group_by(Genero) %>% 
  emmeans_test(Memoria ~ Alcool, p.adjust.method = "bonferroni")
```

```{r EMMeans Alcool}
dados %>% group_by(Alcool) %>% 
  emmeans_test(Memoria ~ Genero, p.adjust.method = "bonferroni")
```
  
Os resultados da comparação entre pares confirmam a hipótese levantada com a análise do gráfico. Há diferença entre os gêneros no escore de memória apenas na condição na qual foram consumidas quatro canecas de álcool. Para o gênero feminino, não houve efeito do álcool sobre a memória. Já para o gênero masculino, o consumo de quatro canecas diminuiu o escore de memória.
  
  
# Análise descritiva {.tabset .tabset-fade}

## Médias e desvios
```{r, echo=FALSE}
resumo <- dados %>% group_by(Genero, Alcool) %>%
                    get_summary_stats(Memoria, type = "mean_sd")

kable(resumo,
      col.names = c("Gênero", "Álcool", "Variável", "n", "Média", "Desvio Padrão")) %>%
  kable_styling(full_width = F, bootstrap_options = c("striped", "hover", "condensed", "responsive"))
```


## Gráficos de dispersão por grupo
```{r, echo=FALSE, warning=FALSE, message=FALSE}
ggplot(dados, aes(x = Alcool:Genero, y = Memoria, color = Genero)) +
  geom_point() +
  geom_errorbar(stat = "summary", fun.data = "mean_se", width = 0.2) +
  ylab("Escore de memória") +
  xlab("Consumo de álcool") +
  labs(color = "Gênero") +
  scale_x_discrete(labels = c('F-N','M-N','F-2C','M-2C','F-4C','M-4C')) +
  stat_summary(fun.y = mean, fun.ymin = mean, fun.ymax = mean,
               geom="crossbar", width = 0.5, size = 0.1, show.legend = FALSE)
```
  
<font size="2">Legenda: F = Feminino, M = Masculino, N = Nenhum consumo de álcool, 2C = Consumo de 2 canecas, 4C = Consumo de 4 Canecas.</font>

  
  
# Material de Apoio
  
* Visualização dos tipos de "highlights": [Por Eran Aviv](https://eranraviv.com/syntax-highlighting-style-in-rmarkdown/)  
* Visualização das opções de temas: [Por Andrew Zieffler](https://www.datadreaming.org/post/r-markdown-theme-gallery/)  
* Dicas para personalização de tabelas pelo pacote `kableExtra`: [Por Hao Zhu](https://cran.r-project.org/web/packages/kableExtra/vignettes/awesome_table_in_html.html#html_only_features)  
* Livro **completo** sobre RMarkdown: [R Markdown Cookbook](https://bookdown.org/yihui/rmarkdown-cookbook/)   
* Material sobre RMarkdown em português: [RLadies BH](https://rladiesbh.com.br/)  
  
  
# Créditos
Material criado por **Fernanda F. Peres**.  

* [Canal YouTube](https://youtube.com/c/FernandaPeres)  
* [Página Estatística Aplicada no Instagram](https://instagram.com/estatisticaaplicada)  

